行　政　法　院　判　決　　　　　　　　　　　　　八十八年度判字第三七三四號
　　原　　　告　甲○○
　　被　　　告　乙○○
右當事人間因退休補償金事件，原告不服考試院中華民國八十七年八月二十五日（八
七）考台訴決字第二○一號再訴願決定，提起行政訴訟，本院判決如左︰
　　主  文
原告之訴駁回。
　　事  實
緣原告原係苗栗縣警察局秘書，民國（下同）八十六年十二月二十八日向被告申請補
發退休金其他現金給與，被告於八十七年一月九日以八七台特三字第一五七四二四四
號書函否准。原告不服，提起訴願、再訴願，均遭決定駁回，乃提起行政訴訟。茲摘
兩造訴辯要旨於次：
原告起訴意旨略謂︰一、原告係七十四年五月一日屆齡退休之警察人員。退休時原服
務苗栗縣警察局，被告核定退休金額發給未依原告退休時之公務人員退休法第八條第
一項規定計發退休金「其他現金給與」，僅依原告之任職年資實領本俸為內涵核發退
休金，扣「其他現金給與」部分。此項命令與法律牴觸。二、八十四年十月十七日
考試、行政兩院會銜公布之「公教人員退休金其他現金給與補償金發給辦法」緣起政
府依據立法院修正退休法刪除「其他現金給與」之附帶決議所促成，但該辦法僅比照
八十五年度公務人員相同俸額等級之俸薪或年功俸之百分之十五為補發基數內涵，根
本未體認立法院修正條文時之意旨，扣百分之八十五，不合理。三、本件爭議有三
，其一：原告退休時之退休法第八條第一項明定「其他現金給與」為計發退休金之一
部分，此為憲法第十五條明文規定保障之財產權。被告卻在公務人員退休法修正前逕
以「合理平衡各級政府負擔問題」之不當理由，以命令推翻法律規定，損害退休人員
之權益。其二：政府對此案有違命令與法律牴觸無效之原則。其三：以行政命令變更
縮小立法修正退休法案之附帶決議，擅自主張依「八十五年度公教人員相同薪俸等級
或年功俸百分之十五為補發之基數」，背棄政府誠信尊嚴與立法者關愛，實為法理所
不容。四、警察屬國家依法考銓任用之公務員，但與其他公教及公營事業員工降一至
二級，且升遷受限，任務艱鉅，工作危險，退休時無與其他公營事業人員退休採主管
津貼、職務津點計算之退休金額可比。八十二年一月二十日再修正公務人員退休法時
，將該法第八條之「其他現金給與」刪除後，郵務人員退休仍優於警察。被告所為退
休金核發所藉「待遇平衡或政府財政負擔問題」以對應，實際上與事實不符。五、八
十五年二月二十七日司法院釋字第四四七號解釋指出「政務官退職酬勞金給與條例月
俸額計算標準所指月俸額包括月俸、公費和其他現金給與」。參照八十二年一月二十
日修正前之公務人員退休法第八條第一項「本法所稱月俸額包括本俸及其他現金給與
」，可知公務人員退休法規上所稱之月俸額與本俸有別，月俸額除本俸或月俸外尚包
括其他現金給與在內。六、公教人員退休金其他現金給與補償金發給辦法規定退休法
第八條第一項「其他現金給與」依照八十五年度公務人員相同俸薪等級之本俸或年功
俸之百分之十五為其標準，其補償不能謂為合理補償。七、政府對所謂「二二八」事
件受害賠償金每人最高獲千萬元，所謂白色恐怖受難補償金最高可獲六百萬元，反觀
早期退休公務人員則深受政府財政困難不當理由，政府罔顧誠信原則及法律公平原則
，以命令剝奪法律所賦權益，兩相比較，令人悲憤。原處分及一再訴願決定均有違誤
，請均予撤銷等語。
被告答辯意旨略以：一、查六十八年一月二十四日修正公布之公務人員退休法第八條
規定：「（第一項）本法所稱月俸額，包括實領本俸及其他現金給與。（第二項）前
項其他現金給與之退休金應發給數額，由考試院會同行政院定之。」揆其立法意旨，
係將其他現金給與之退休金應發給數額，授權考試院及行政院審酌政府財政狀況及現
職人員待遇與退休人員所得合理平衡等因素加以考量訂定。再查公務人員退休法施行
細則第十八條第一項規定：「本法第八條所稱實領本俸，為依俸給法規定之實領本俸
或年功俸」準此，公務人員退休金之計算，在考試院會同行政院訂定發布其他現金給
與之退休金應發給數額前，係以公務人員俸給法規定之「實領本俸或年功俸」為基礎
，亦即以公務人員俸給法第四條附表「公務人員俸給表」所列俸點折算之俸額為依據
。而關於公務人員其他現金給與之退休金應發給數額，考試院前於六十八年三月間曾
函行政院洽商研訂，經行政院審慎研究，基於各級政府財政負擔之考量及退休人員所
得與現職人員待遇比較已能維持相當平衡，乃於同年五月七日函復考試院宜仍暫照現
職人員之本俸及本人實物代金作為計算退休給與之標準。惟考試院仍極重退休金內
涵問題，自六十八年起復經多次函請行政院洽商研訂，然仍基於上述理由而未訂定。
嗣於七十八年二月及十一月，被告復兩度會同行政院人事行政局邀集財政部等有關機
關開會研商，認為對於退休金數額標準訂定與現職人員待遇如何維持合理平衡及各級
政府財政負擔等問題，仍有待深入研究，是以其他現金給與之退休金應發給數額，一
直未予訂定。二、次查司法院釋字第二四六號解釋：「公務人員之退休及養老，依法
固有請領退休金及保險養老給付之權利，惟其給付標準如何，乃屬立法政策事項，仍
應由法律或法律授權之命令定之。公務人員退休法第八條第二項就同條第一項所稱『
其他現金給與』之退休金應發給數額，授權考試院會同行政院定之。．．．而七十年
六月十二日行政院訂頒之全國軍公教人員待遇支給辦法第七條則對工作津貼及軍職幹
部服勤加給、主管助金，不列入退休（役）、保險俸額內計算，乃係斟酌國家財力
而為者，尚未逾越立法或立法授權之裁量範圍，與憲法並無牴觸。」故公務人員退休
金其他現金給與之退休金應發給數額，在考試院與行政院未會同訂定前，實無法據以
執行。由於政府多年來未能依公務人員退休法第八條第二項規定訂定公務人員退休金
其他現金給與應發給數額，且由於訂定上開應發給之合理數額確有困難，立法院乃於
八十一年十二月二十九日審議公務人員退休法部分條文修正草案時，通過刪除該項其
他現金給與規定，並作成附帶決議：「早期退休之公務人員，由於考試院及行政院迄
未依據原法第八條第二項訂定『其他現金給與』數額，致其權益遭受嚴重傷害。本法
修正通過後早期退休公務人員之權益，應由政府給與合理補償。」被告及行政院人事
行政局等有關機關基於如訂定其他現金給與應發給數額，則將及追溯補發及優惠存
款等問題，恐非政府財力所能負擔，此一長久以來一直無法解決之問題，將更懸宕難
決，乃依據上開立法院之附帶決議，多次與財政主管機關及退休人員代表研商合理之
補償方案，嗣於八十三年十一月二十三日在行政院人事行政局、主計處、財政部及被
告與退休人員代表協調會上，對於補償標準終於達成初步之共識，同意按同等級現職
人員本俸之相當百分比訂定補償標準，並決議由行政院人事行政局會同有關機關精算
後提出結論。案經行政院人事行政局積極協調財政主管機關及省市政府數度會商獲致
共識意見，決定按退休、撫卹、資遣人員八十五年度同等級現職公務人員俸額百分之
十五作為每一基數之補償金額，再乘以退休年資應領一次退休金基數之標準計算，並
分三年發給。行政院爰於八十四年七月三日以台八十四人政給字第二四四八八號函將
上述有關公教人員退休金其他現金給與補償標準暨其相關意見函送考試院，考試院即
交由被告據以擬具「公教人員退休金其他現金給與補償金發給辦法草案」，商得教育
部、行政院人事行政局及省市政府同意後，報經考試院於八十四年九月十四日院會審
議通過，並於八十四年十月十七日與行政院會銜發布施行，以為發放補償金之依據，
並解決政府長久以來無法訂定發給其他現金給與應發給數額之問題。三、復查六十八
年一月二十四日修正公布之公務人員退休法第八條規定之其他現金給與之退休金應發
給數額，係授權考試院會同行政院訂定，是以該項其他現金給與並非等同於扣除本（
年功）俸後之各項法定加給總額，已如前述。且上開規定於八十二年一月二十日經總
統明令修正公布公務人員退休法時業經刪除，並自八十四年七月一日施行，有關其他
現金給與之退休金已無訂定發給之法源依據，準此，依上開公務人員退休法辦理退休
之公務人員，其退休金基數內涵及其他現金給與補償金均未包括本（年功）俸以外之
各項加給。因查警察人員管理條例第三十五條規定：「警察人員之退休除依左列規定
外，適用公務人員退休法之規定．．．」是以，同依上開公務人員退休法辦理退休之
警察人員，其退休金基數內涵及其他現金給與補償金自亦應不包括各項加給。又立法
院在審議上開公務人員退休法修正草案刪除上開規定時，已瞭解行政機關無法訂定補
發其他現金給與之退休金應發給數額，爰決議「由政府給與合理補償」，考試院與行
政院乃據以訂定「公教人員退休金其他現金給與補償金發給辦法」，以為適當之補償
。此項為維護退休公教人員之權益所訂定之法規命令，於法洵屬適當，並無違誤等語
。
　　理　由
按六十八年一月二十四日修正公布之公務人員退休法第八條規定：「（第一項）本法
所稱月俸額，包括實領本俸及其他現金給與。（第二項）前項其他現金給與之退休金
應發給數額，由考試院會同行政院定之。」揆其立法意旨，係將其他現金給與之退休
金應發給數額，授權考試院及行政院審酌政府財政狀況及現職人員待遇與退休人員所
得合理平衡等因素加以考量訂定，並未明示應包括法定職務加給、專業加給及地域加
給等一切本俸以外之項目。又公務人員退休法施行細則第十八條第一項規定：「本法
第八條所稱實領本俸，為依俸給法規定之實領本俸或年功俸」。準此，公務人員退休
金之計算，在考試院會同行政院訂定發布其他現金給與之退休金應發給數額前，係以
公務人員俸給法規定之「實領本俸或年功俸」為基礎，亦即以公務人員俸給法第四條
附表「公務人員俸給表」所列俸點折算之俸額為依據。而有關公務人員其他現金給與
之退休金應發給數額，考試院前於六十八年三月間曾函行政院洽商研訂，經行政院審
慎研究，基於各級政府財政負擔之考量及退休人員所得與現職人員待遇之比較已能維
持相當平衡，乃於同年五月七日函復考試院宜仍暫照現職人員之本俸及本人實物代金
作為計算退休給與之標準。此後，考試院復多次函請行政院洽商研訂，然仍基於上述
理由而未訂定。七十八年二月及十一月，被告兩度會同行政院人事行政局邀集財政部
等有關機關開會研商，認為對於退休金數額標準訂定與現職人員待遇如何維持合理平
衡及各級政府財政負擔等問題，仍有待深入研究，是以其他現金給與之退休金應發給
數額，一直未予訂定，並非有關機關怠於職責。另按司法院釋字第二四六號解釋：「
公務人員之退休及養老，依法固有請領退休金及保險養老給付之權利，惟其給付標準
如何，乃屬立法政策事項，仍應由法律或法律授權之命令定之。公務人員退休法第八
條規定第二項就同條第一項所稱『其他現金給與』之退休金應發給數額，授權考試院
會同行政院定之。．．．而七十年六月十二日行政院訂頒之全國軍公教人員待遇支給
辦法第七條則對工作津貼及軍職幹部服勤加給、主管助金，不列入退休（役）、保
險俸額內計算，乃係斟酌國家財力而為者，尚未逾越立法或立法授權之裁量範圍，與
憲法並無牴觸。」故公務人員退休金其他現金給與之退休金應發給數額，在考試院與
行政院未會同訂定前，實無法規據以執行。由於政府多年來未能依公務人員退休法第
八條第二項規定訂定公務人員退休金其他現金給與應發給數額，且由於訂定上開應發
給之合理數額確有困難，立法院乃於八十一年十二月二十九日審議公務人員退休法部
分條文修正草案時，通過刪除該項其他現金給與規定，並作成附帶決議：「早期退休
之公務人員，由於考試院及行政院迄未依據原法第八條第二項訂定『其他現金給與』
數額，致其權益遭受嚴重傷害。本法修正通過後，早期退休公務人員之權益，應由政
府給與合理補償。」被告及有關機關基於如訂定其他現金給與應發給數額，則將及
追溯補發及優惠存款等問題，恐非政府財力所能負擔，此一長久以來一直無法解決之
問題，將更懸宕難決，乃依據上開立法院之附帶決議，於八十三年十一月二十三日在
行政院人事行政局、主計處、財政部及被告與退休人員代表協調會上，對於補償標準
達成初步之共識，同意按同等級現職人員本俸之相當百分比訂定補償標準，並決議由
行政院人事行政局會同有關機關精算後提出結論。案經行政院人事行政局積極協調財
政主管機關及省市政府數度會商獲致共識意見，簽奉行政院核可，決定按退休、撫卹
、資遣人員八十五年度同等級現職公務人員俸額百分之十五作為每一基數之補償金額
，再乘以退休年資應領一次退休金基數之標準計算，並分三年發給。經行政院於八十
四年七月三日以台八十四人政給二四四八八號函將上述有關公教人員退休金其他現金
給與補償標準暨其相關意見函送考試院，考試院即交由被告據以擬具「公教人員退休
金其他現金給與補償金發給辦法草案」，商得教育部、行政院人事行政局及省市政府
同意後，報經考試院於八十四年九月十四日院會審議通過，並於八十四年十月十七日
與行政院會銜發布施行，以為發放補償金之依據，並解決政府長久以來無法訂定發給
其他現金給與應發給數額之問題。本件原告已依上開補償金給付辦法之規定，向被告
領取補償金無訛。原告以其於七十四年五月間退休，依當時公務人員退休法第八條第
一項及警察人員管理條例第二十二、第二十七條規定，退休人員之月俸額包括「本俸
」及「其他現金給與」，惟退休時，僅領得按任職年資實領本俸、年功俸百分之九十
及實物代金計算發給退休金，並無其他現金給與為由，向被告請求依公務人員退休法
第八條第一項規定，補發其他現金給與部分之退休金，經被告否准所請，揆諸首揭說
明，核無不合。原告訴稱：六十八年一月二十四日修正公布之公務人員退休法第八條
規定之其他現金給與，應包括警察人員管理條例第二十二條、第二十七條規定列舉之
各種加給，「公教人員退休金其他現金給與補償金發給辦法」，仍按本俸或年功俸百
分之十五計算，未考慮各類不同屬性公務人員薪資結構相異之處，以統一標準發給，
有違誠信、公平及比例原則，且置「警察人員管理條例」特別法於不顧，剋扣應發予
公務人員之其他現金給與，顯有違誤，亦不合理云云。惟按警察人員管理條例第三十
五條規定：「警察人員之退休除依左列規定外，適用公務人員退休法之規定。」原告
八十一年四月退休，自應適用退休時之公務人員退休法（六十八年一月二十四日修正
公布）第八條規定，該條規定之其他現金給與之退休金應發給數額並非扣除本（年功
）俸後之各項法定加給總額，而係授權考試院及行政院訂定，然自該法公布施行迄八
十四年十月十七日考試院、行政院會同訂頒「公教人員退休金其他現金給與補償金發
給辦法」發布施行前，該兩院並未依「公務人員退休法」之規定訂定「其他現金給與
」之退休金應發給數額，致無從據以執行、發給，故該期間之退休人員均以當事人之
「實領本俸」及「本人實物代金」為退休金基數內涵計算並核發退休金。迨考試院、
行政院於八十四年十月十七日會同訂頒「公教人員退休金其他現金給與補償金發給辦
法」後，被告乃據以執行，依該辦法核發其他現金給與補償金予原告，原告業已領迄
，為原告所不爭，所稱其他現金給與係包含警察人員管理條例第二十二條、第二十七
條所稱之各項加給，尚非可採。上開「公教人員退休金其他現金給與補償金發給辦法
」係為維護退休公教人員之權益所訂定之法規命令，乃斟酌國家財力，兼顧退休人員
權益所訂定，就依公務人員退休法退休者給予同一標準之補償，與憲法、中央法規標
準法及原公務人員退休法第八條、行政訴訟法第一條第二項等規定不生牴觸，亦未違
反誠信、公平及比例原則。至「政務官退職條例」是否將本俸以外之其他現金給與併
於薪資之內計算退休金，公營事業退休人員將主管津貼、職務津貼計入退休金，併入
退休金或二二八事件受害賠償金、白色恐怖受難補償金多少等情，均屬另一問題，與
本件無。換言之，公務人員退休法第八條有關「現金給與」修正刪除前，所有關於
退休人員「現金給與」之問題，均依公教人員退休金其他現金給與補償金發給辦法給
與補償，而非補發。該補償金發給辦法依前述可知並不違法，被告依之而為處理，應
無以命令推翻法律之情事。凡公教人員退休，一體適用，非屬公務員，則依其他規定
為之。原告為公務員，依此辦法補償其退休金其他現金給與，乃屬當然。至於原告訴
稱該辦法如何不合理，則屬見仁見智之問題，亦屬政府行政之裁量問題，不在本件審
究範圍。綜上所述，原告係退休人員，依公教人員退休金其他現金給與補償金發給辦
法領取其補償金。茲請求補發退休金其他現金給與，尚非有據。被告為否准之處分，
洵無違誤，一再訴願決定，予以維持，亦無不合。原告起訴意旨，求為撤銷，不能認
為有理由，應予駁回。
據上論結，本件原告之訴為無理由，爰依行政訴訟法第二十六條後段，判決如主文。
中    華    民    國     八十八      年      十      月     二十二      日
                    行 政 法 院 第 四 庭
                                審 判 長 評  事      葉  振  權
                                         評  事      吳  錦  龍
                                         評  事      吳  明  鴻
                                         評  事      陳  光  秀
                                         評  事      尤  三  謀
右  正  本  證  明  與  原  本  無  異
                                         法院書記官  彭  秀  玲
中    華    民    國     八十八      年      十      月     二十二      日
